【裁判字號】    97,交聲,497
【裁判日期】    970526
【裁判案由】    違反道路交通管理處罰條例聲明異議
【裁判全文】
臺灣士林地方法院交通事件裁定         97年度交聲字第497號
原處分機關  臺北市交通事件裁決所
異 議 人即
受 處 分人  甲○○
上列異議人即受處分人因違反道路交通管理處罰條例案件，對於
臺北市交通事件裁決所97年3 月24日所為之處分（原處分案號：
北市裁三字第裁22-ACJ402580號），聲明異議，本院裁定如下：
    主  文
原處分關於甲○○汽車駕駛人，駕駛汽車經測試檢定酒精濃度超
過規定標準，處罰鍰新臺幣肆萬玖仟伍佰元部分撤銷。
前項撤銷部分，甲○○汽車駕駛人，駕駛汽車經測試檢定酒精濃
度超過規定標準，處罰鍰新臺幣壹萬玖仟伍佰元。
    理  由
一、按汽車駕駛人飲用酒類後其吐氣所含酒精濃度超過每公升0.
    25毫克以上者，不得駕車，道路交通安全規則第114 條第2
    款定有明文；又按民國94年12月28日公布、95年7 月1 日施
    行之道路交通管理處罰條例第35條第1 項第1 款規定，汽車
    駕駛人，駕駛汽車經測試檢定酒精濃度超過規定標準者，處
    15,000元以上60,000元以下罰鍰，並當場移置保管該汽車及
    吊扣其駕駛執照1 年。另按汽車駕駛人，有第35條第1 項規
    定之情形者，應接受道路交通安全講習，道路交通管理處罰
    條例第24條第1 項第2 款亦定有明文。
二、原處分意旨略以：異議人即受處分人（下稱異議人）甲○○
    於民國95年11月15日0 時46分許，駕駛車牌號碼6869-GU 號
    自用小客車，行經台北市○○路時，經臺北市政府警察局士
    林分局交通分隊員警攔停進行呼氣酒精濃度測試，當場測得
    其呼氣酒精濃度達每公升0.58毫克，已逾規定不得駕駛車輛
    之濃度標準，乃依法掣單舉發違規，爰依道路交通管理處罰
    條例第35條第1 項第1 款之規定，裁處異議人罰鍰49,500元
    ，吊扣其駕駛執照1 年並施以道安講習之處分。
三、異議人聲明異議意旨略以：原處分所指之酒後駕車行為，前
    經原處分機關以北市裁四字第裁22-ACJ402580號裁罰後，其
    中關於科處罰鍰49,500元部分，業經鈞院以96年度交聲字第
    1470號裁定撤銷確定，且異議人同一交通違規行為，亦經臺
    灣士林地方法院檢察署檢察官為緩起訴處分，並命異議人向
    國庫支付3 萬元，異議人業已依法履行繳納之義務，詎臺北
    市交通事件裁決所復就同一行為對異議人裁處罰鍰49,500元
    ，顯已違反一事不二罰原則，異議人實難甘服，爰請撤銷原
    處分等語。
四、本院查：
(一)、按道路交通管理處罰條例所規定之罰則本質上係屬行政罰，
    此由該條例中就交通違規行為所定法律效果包括罰鍰、記點
    、吊扣證照等行政罰觀之甚明（參照行政罰法第1 條、第2
    條將罰鍰、吊扣證照處分均定為行政罰），是違反道路交通
    管理處罰條例之裁罰事件，自有行政罰法之適用。
(二)、次按94年2 月5 日公布，95年2 月5 日施行之行政罰法第26
    條規定：「一行為同時觸犯刑事法律及違反行政法上義務規
    定者，依刑事法律處罰之。但其行為應處以其他種類行政罰
    或得沒入之物而未經法院宣告沒收者，亦得裁處之。前項行
    為如經不起訴處分或為無罪、免訴、不受理、不付審理之裁
    判確定者，得依違反行政法上義務規定裁處之。」其所揭示
    之所謂「一事不二罰」原則，探究其立法目的，無非以一行
    為同時觸犯刑事法律及違反行政法上義務規定時，由於刑罰
    與行政罰同屬不法行為之制裁，而刑罰之懲罰作用較強，依
    刑事法律處罰即足資警惕，實無一事二罰再處行政罰之必要
    ，但罰鍰以外之沒入或其他種類行政罰，因兼具維護公共秩
    序之作用，為達行政目的，行政機關仍得併予裁處。又此所
    稱「其他種類行政罰」，係指違反行政法上之義務應受「裁
    罰性」之「不利處分」而言，依行政罰法第2 條規定，應包
    括限制或禁止行為之吊扣證照處分及警告性之講習處分在內
    。至於刑事訴訟法第253 條之1 所指之緩起訴處分，係介於
    起訴與微罪職權不起訴間之緩衝設計，而在內容及要件上與
    依刑事訴訟法第252 條所為之不起訴處分均有所不同，又檢
    察官對被告為緩起訴處分時，依刑事訴訟法第253 條之2第1
    項規定對被告所為之指示及課予之負擔，雖非刑罰，但對被
    告迭有財產減少及自由受限之影響，性質上可謂刑事處分，
    且緩起訴制度雖以特別預防為優先考量，但在具體個案決定
    上，實亦達到一般預防的作用及報應理念，基於一行為不二
    罰原則，異議人既已就其行為受到刑事處分，自不應因同一
    行為再受到國家的處罰（臺灣高等法院暨所屬法院96年法律
    座談會刑事類提案第36號研討結果參照）。又緩起訴處分確
    定後雖有使被告免於刑事訴追之效果，與不起訴處分之效果
    相同，但觀諸刑事訴訟法第253 條之1 第1 項係於91年2 月
    8 日增訂，行政罰法則於94年2 月5 日公布，制定在後之行
    政罰法第26條第2 項僅臚列「不起訴處分或無罪、免訴、不
    受理、不付審理之裁判確定者」，得依違反行政法上義務規
    定裁處之，並未將「緩起訴處分」此一要件納入規範，則此
    立法意旨應係立法者有意排除，而非法律漏洞。故檢察官為
    緩起訴處分時如已對異議人課予指示及負擔，應視為異議人
    已依刑事法律受到處罰，則於緩起訴處分確定後，除法律另
    有特別規定外，自不得再處以行政罰鍰。從而，汽車駕駛人
    之酒後駕車行為，經測試檢定酒精濃度超過規定標準時，其
    既違反道路交通管理處罰條例第35條第1 項第1 款所定之行
    政法上義務，同時又觸犯刑法第185 條之3 公共危險罪之刑
    事法律，則道路交通主管處罰機關依上開行政罰法第26條第
    1 項但書規定，得對異議人處以其他種類行政罰之情形外，
    關於罰鍰部分，則應依行政罰法第26條及道路交通管理處罰
    條例第10條規定，移送地方法院檢察署處理。於移送後，除
    有行政罰法第26條第2 項所定不起訴等事由及其他法律另有
    規定（詳後述），得依違反行政法上義務規定另行裁處者外
    ，即不得再依道路交通管理處罰條例第35條第1 項第1 款規
    定，裁處異議人罰鍰之行政罰。
(三)、查本件異議人即受處分人甲○○於民國95年11月15日0 時46
    分許，駕駛車牌號碼6869-GU 號自用小客車，行經台北市○
    ○路時，經臺北市政府警察局士林分局交通分隊員警攔停進
    行呼氣酒精濃度測試，當場測得其呼氣酒精濃度達每公升0.
    58毫克等情，為異議人所不否認，並有臺北市政府警察局北
    市警交大字第ACJ402580 號舉發違反道路交通管理事件通知
    單及異議人酒測單1 紙附卷可稽，足認其確有原處分所認定
    之酒後駕車之交通違規行為無訛。又異議人同一酒後駕車之
    行為，因同時觸犯刑法第185 條之3 之公共危險罪，經臺灣
    士林地方法院檢察署檢察官以95年度偵字第15189 號為緩起
    訴處分，令異議人應於緩起訴處分確定後6 個月內向國庫支
    付30,000元整，緩起訴期間為1 年，異議人已依上開緩起訴
    處分，於96年3 月20日向國庫支付30,000元，而該緩起訴處
    分猶豫期間於96年7 月28日業已屆滿而未經撤銷緩起訴等事
    實，亦有臺灣士林地方法院檢察署檢察官95年度偵字第
    15189 號緩起訴處分書、繳款收據及臺灣高等法院被告前案
    紀錄表等件附卷足憑，亦甚明確。經核此緩起訴處分附加條
    件之履行固非刑法所定刑罰之種類，然已對異議人名譽、心
    理產生相當制約並影響被告之財產權等權益，應可實質該當
    行政罰法第26條第1 項之「依刑事法律」之刑事處分規定。
    是以，揆諸前揭說明，異議人既因同一酒後駕車行為同時觸
    犯刑法及違反行政法上義務，其中刑事部分既經檢察官為緩
    起訴處分確定，異議人並已履行緩起訴義務，向國庫支付金
    錢，則原處分機關依道路交通管理處罰條例第35條第1 項第
    1 款規定，對異議人上開酒後駕車之違規行為予以裁罰時，
    除其行為應處以其他種類行政罰即吊扣駕駛執照1 年及施以
    道路交通安全講習部分（詳後述），仍得予以裁處外，就異
    議人違反行政法上義務而受罰鍰49,500元部分，除非另有法
    律特別規定，否則依行政罰法第26條第1 項前段規定，即不
    得再依上揭道路交通管理處罰條例等規定裁罰之。
(四)、而按「前項汽車駕駛人，經裁判確定處以罰金低於本條例第
    92條第3 項所訂最低罰鍰基準規定者，應依本條例裁決繳納
    不足最低罰鍰之部分。」，道路交通管理處罰條例第35條第
    8 項定有明文，亦即違反道路交通管理處罰條例之酒後駕車
    行為人，如其因同一行為所受之罰金刑罰低於主管機關依該
    條例第92條第3 項所定之最低罰鍰基準規定（指道路交通管
    理事件統一裁罰基準表）時，交通裁罰機關仍得裁處該行為
    人不足部分之罰鍰。查本件異議人於酒後駕車違規時，其呼
    氣酒精濃度已超過每公升55毫克，依違反道路交通管理事件
    統一裁罰基準表之規定，其最低罰鍰為49,500元，是異議人
    依檢察官緩起訴處分支付30,000元予國庫部分後，仍有不足
    ，自應就差額部分（即19,500元）予以裁罰。從而，本件異
    議為有理由，自應由本院撤銷原處分之罰鍰部分，並另諭知
    如主文第2 項所示之罰鍰，以資適法。至於本院96年交聲字
    第14 70 號裁定，雖曾將原處分機關就本件同一行為，於96
    年10月11日以北市裁四字第裁22-ACJ402580號所做成裁罰中
    關於科處罰鍰49,500元部分予以撤銷，然該裁定業已明確說
    明撤銷之理由係因彼時異議人所受緩起訴猶豫期間尚未經過
    ，異議人容有因緩起訴處分遭撤銷而受刑事處罰之可能，故
    該裁定中同時敘明原處分機關應於緩起訴處分實質確定，行
    為人已最終確定免於受刑事追訴或處罰時，方得為行政裁罰
    ，非謂異議人因前開裁定已終局免受罰鍰之行政處罰，異議
    人對此容有誤會，併予指明。
五、又原處分機關雖另引交通部95年7 月17日交路字第09500069
    86號函釋暨法務部行政罰諮詢小組第1 次會議紀錄結論而謂
    「緩起訴」本質上屬「附條件之不起訴處分」，應有行政罰
    法第26條第2 項之適用云云。惟按法官依據法律獨立審判，
    憲法第80條定有明文，各機關依其職掌就有關法規為釋示之
    行政命令，法官於審判案件時，固可予以引用，但仍得依據
    法律，表示適當之不同見解，並不受其拘束；司法行政機關
    所發司法行政上之命令，如涉及審判上之法律見解，僅供法
    官參考，法官於審判案件時，亦不受其拘束（司法院大法官
    會議解釋釋字第216 號解釋意旨參照），是前開交通部函釋
    ，僅得供本院參考，本院並不受其拘束。況行政罰法為行政
    法中關於行政罰之總則性規定，是道路交通管理處罰條例之
    行政罰亦須遵循行政罰法之規定，其子法道路交通案件處理
    辦法之解釋及適用，更不得違反行政罰法之規定，併此敘明
    。
六、原處分另諭知吊扣異議人駕照1 年及應接受道安講習部分，
    於法並無不合，異議人對此並未提出異議，應已確定，附此
    敘明。
據上論斷，應依道路交通案件處理辦法第20條，裁定如主文。
中    華    民    國    97    年    5     月    26    日
                  交通法庭法  官   吳祚丞
以上正本證明與原本無異。
如不服本裁定應於送達後5 日內，向本院提出抗告書狀。（均須
按他造當事人之人數附繕本）。
                           書記官  方蘭芬
中    華    民    國    97    年    5     月    26    日


司法院資訊處製作；財團法人民間司法改革基金會備份。
